最高法院刑事判決　　　　　　　九十六年度台非字第一七一號
上　訴　人　最高法院檢察署檢察總長
被　　　告　甲○○
上列上訴人因被告貪污案件，對於台灣高等法院中華民國九十四
年十一月三十日第二審關於公務員圖利部分之更審確定判決（九
十三年度上更(一)字第一二三號，起訴案號：台灣板橋地方法院檢
察署八十九年度偵字第一六五０三號、一七八二二號、二三一六
六號），認為違法，提起非常上訴，本院判決如下：
    主  文
原判決關於甲○○公務員圖利違背法令之部分撤銷。
    理  由
非常上訴理由稱：「按判決不適用法則或適用不當者，為違背法
令，刑事訴訟法第三百七十八條定有明文。復按被告行為後，因
刑罰法律之變更，致其規定之犯罪構成要件變更而有擴張或限縮
時，必其行為同時該當修正前、後法律所定之犯罪構成要件，均
應予科處刑罰時，始生刑法第二條第一項之比較適用問題。故被
告之行為，依行為時之法律規定，應成立犯罪，但依裁判時之法
律已不加處罰者，即屬「犯罪後之法律已廢止其刑罰」之範疇，
應依刑事訴訟法第三百零二條第四款之規定諭知免訴；反之，依
裁判時之法律規定雖應成立犯罪，但依行為時之法律無處罰明文
者，即應本於刑法第一條罪刑法定主義規定予以無罪之諭知。不
得先就新舊法規定之犯罪構成要件，予以比較適用有利於被告之
法律，或逕依新法規定之犯罪構成要件，為審認被告是否成立犯
罪之準據，有最高法院九十一年度台上字第二七五０號、九十二
年度台上字第六０七六號等判決可資參照。原確定判決既認定，
被告行為後貪污治罪條例關於圖利罪之犯罪構成要件已有修正，
其行為已無刑事責任，卻依刑法第二條第一項但書規定，於適用
修正後之貪污治罪條例處斷後，撤銷第一審論處被告罪刑部分之
判決，改判諭知被告無罪，自有判決適用法則不當之違法。案經
確定，爰依刑事訴訟法第四百四十一條、第四百四十三條提起非
常上訴，以資糾正。」等語。
本院按判決不適用法則或適用不當者，為違背法令，刑事訴訟法
第三百七十八條定有明文。又行為後法律有變更，應依刑法第二
條第一項從新從輕原則予以比較適用者，係指被告行為後至裁判
時，無論修正前之法律，或修正後之法律，均構成犯罪而應科以
刑罰者而言。倘被告之行為，在修正前之法律雖有處罰明文；但
修正後之法律，因犯罪構成要件之變更，已無刑罰之規定時，則
屬犯罪後之法律已廢止其刑罰之範圍，即無刑法第二條第一項之
適用，應依刑事訴訟法第三百零二條第四款，諭知免訴之判決。
本件原確定判決既認定，被告行為後貪污治罪條例關於圖利罪之
犯罪構成要件已有修正，其行為已無刑事責任，但卻依刑法第二
條第一項前段規定，於適用修正後之貪污治罪條例後，撤銷第一
審論處被告圖利部分之科刑判決，再予判決無罪，自有適用法則
不當之違法。案經確定，非常上訴意旨執以指摘，洵有理由。惟
原判決尚非不利於被告，應僅將原判決違背法令之部分撤銷，以
資糾正。
據上論結，應依刑事訴訟法第四百四十七條第一項第一款前段，
判決如主文。
中　　華　　民　　國　九十六　年　　六　　月  二十九  日
                      最高法院刑事第九庭
                          審判長法官  洪　清　江
                                法官  石　木　欽
                                法官  李　伯　道
                                法官  林　勤　純
                                法官  陳　晴　教
      本件正本證明與原本無異
                                      書  記  官
中　　華　　民　　國　九十六　年　　七  　月 　 六    日
                                                   m
